【裁判字號】    95,台上,3364
【裁判日期】    950622
【裁判案由】    常業重利
【裁判全文】
最高法院刑事判決            九十五年度台上字第三三六四號
    上  訴  人  台灣高等法院檢察署檢察官
    被      告  甲○○
                        號
                乙○○
                丙○○
                        樓之9.
上列上訴人因被告等常業重利案件，不服台灣高等法院中華民國
九十五年三月三十日第二審更審判決（九十四年度上更(二)字第六
五０號，起訴案號：台灣板橋地方法院檢察署八十八年度偵字第
四九二八號），提起上訴，本院判決如下：
    主  文
上訴駁回。
    理  由
按刑事訴訟法第三百七十七條規定，上訴於第三審法院，非以判
決違背法令為理由，不得為之。是提起第三審上訴，應以原判決
違背法令為理由，係屬法定要件。如果上訴理由狀並未依據卷內
訴訟資料，具體指摘原判決不適用何種法則或如何適用不當，或
所指摘原判決違法情事，顯與法律規定得為第三審上訴理由之違
法情形，不相適合時，均應認其上訴為違背法律上之程式，予以
駁回。本件檢察官上訴意旨略稱：(一)、原判決諭知被告甲○○、
乙○○、丙○○（下稱被告等）無罪，無非以證人林文火向被告
等借款係為清償其汽車貸款，但該項貸款須積欠攤還款達兩期，
貸款公司始會將汽車取回，林文火既僅積欠一期攤還款，故其向
被告等借款，顯非出於急迫，為其論據，然此情縱令屬實，林文
火之上述借款亦屬輕率，被告等既乘其輕率貸予金錢而收取重利
，仍與刑法上重利罪之構成要件相當，原審疏未注意及此，遽為
被告等均無罪之諭知，自有適用法則不當之違法。(二)、本院判決
前次發回要旨已指示應傳喚張登山、陳文進、黃參榮、賴進沅、
吳萬寶、查國賢、廖勇登、陳宇星等人（下稱張登山等人），調
查其等是否係因急迫、輕率或無經驗而向被告等借款，原審竟未
予傳喚、調查，亦有應於審判期日調查之證據而未予調查之違誤
云云。
惟查原判決以公訴意旨略稱：甲○○意圖營利，基於概括之犯意
，自民國八十七年八月間起，在台北縣板橋市○○路○段二五七
號，以開設「聯營汽車當舖」為幌子，實際從事地下錢莊之非法
放款業務，趁他人需款孔急之際，貸予現款，而取得與原本顯不
相當之重利，並以之為常業。另僱用陳民德（業經第一審判刑確
定）、丙○○、乙○○、王泓淵、陳永欽、楊東良（後三人因年
籍不詳而未經起訴）等人，負責接受客人、收取客戶繳款、催討
未付款等業務，借款方式以新台幣（下同）一萬五千元為單位，
每月收取利息一千三百五十元，以每二日為一期，共分十五期攤
還，前十四期每期收取一千一百元，最後一期收取九百五十元，
如果客戶未於約定之繳款日付款，則將受到數額不等之罰款。嗣
於八十八年二月十一日為警查獲，因認被告等均涉有刑法第三百
四十五條之常業重利罪嫌等情。但經審理結果，認為不能證明被
告等犯罪，乃撤銷第一審不當之判決，改判諭知被告等均無罪，
已詳細說明其取捨證據及得心證之理由。對依憑證人林文火於原
審此次更審中所陳其向「聯營汽車當舖」借款之利息雖比向民間
或銀行借款者為高，且其僅積欠一期汽車貸款未繳，所購車子亦
不會因此遭貸款公司取回，但其因要繳付汽車貸款，並為維護銀
行信用，始仍向該當舖借款等語，可見其本件借款顯無緊急迫切
之情狀，被告等所為如何與刑法上重利罪之構成要件不相符合，
併已詳加敘明。檢察官上訴意旨，對於原判決所為前揭論斷，並
未依據卷內資料，具體指摘有何違背法令情形。且查：(一)、依警
卷及偵查卷附資料所載，本件僅林文火一人指證被告等涉有重利
罪嫌，檢察官起訴書復認被告等係趁他人需款孔急急迫之際，貸
予現款，而取得與原本不相當之重利，並以之為常業等情，故原
判決經審酌林文火前開供述後，認被告等並無乘林文火急迫之際
而貸予款項，所為要與重利罪之構成要件不相符合，經核於法並
無違誤，況依林文火前開陳述，亦難認其向「聯營汽車當舖」借
款時有輕率或無經驗之情形。原判決並無上訴意旨(一)所指有適用
法則不當之違法。(二)、本件起訴部分既不能證明被告等犯罪，經
原審判決諭知無罪，則台灣板橋地方法院檢察署以被告等另涉有
常業重利罪嫌而函請原審併為審判之該署八十八年度偵字第一四
二三四號及九十一年度偵字第七八四五、第二００五０號等案件
，與本件即不發生起訴效力所及之問題，無從併予斟酌審理，原
審因此未再傳喚上開併辦案件之借款人即張登山等人，而作無謂
之調查，亦難認有調查未盡情事。上訴意旨(二)指原審未傳喚張登
山等人調查，有應於審判期日調查之證據而未予調查之違法云云
，不無誤會，亦非適法之第三審上訴理由。檢察官上訴意旨，仍
執陳詞，徒就原判決已說明事項及屬原審採證認事職權之適法行
使，持憑己見，再事指摘，顯與法律規定得為第三審上訴理由之
違法情形，不相適合。其上訴違背法律上之程式，應予駁回。
據上論結，應依刑事訴訟法第三百九十五條前段，判決如主文。
中    華    民    國  九十五  年    六    月  二十二  日
                      最高法院刑事第十一庭
                          審判長法官  陳  世  雄
                                法官  魏  新  和
                                法官  吳  信  銘
                                法官  徐  文  亮
                                法官  蘇  振  堂
      本件正本證明與原本無異
                                      書  記  官
中    華    民    國  九十五  年    六    月  二十七  日
                                                      V


司法院資訊處製作；財團法人民間司法改革基金會備份。
